ACORDAO-COMPLETO-2339691

ACÓRDÃO 270/2019 ATA 4/2019 - PLENÁRIO

VISTOS, relatados e discutidos estes autos em que se apreciam embargos de declaração opostos por Dewton Silva Carvalho, Sérgio dos Santos Arantes, Marco Tulio Vieira Carneiro, Otto Rocha Silva, Rogério Hungerbuhler Lopes, Heleno Lira, Salomão Doumit Bou Haya, Paulo Cézar Farah Muniz, Tais Maria da Fonseca Diniz, Sandro Derenzi Belodi, Jorge Fernandes de Abreu e Luiz Alberto Spagnolo Junior contra o Acórdão 1445/2018-TCU-Plenário, por meio do qual os responsáveis foram multados, com fundamento no art. 58, incisos II e III, da Lei 8.443/1992, e os dois últimos foram inabilitados para exercício de cargo em comissão ou função de confiança na administração pública por cinco anos;
ACORDAM os Ministros do Tribunal de Contas da União, reunidos em Sessão do Plenário, diante das razões expostas pelo Relator, em:
9.1. com fundamento nos arts. 32, inciso II, e 34 da Lei 8.443/1992, conhecer e rejeitar os presentes embargos de declaração, mantendo-se inalterado o Acórdão 1445/2018-TCU-Plenário;
9.2. dar ciência deste acórdão aos embargantes.

Embargos de declaração opostos contra acórdão que aplicou as penalidades de multa e de inabilitação para exercício de cargo em comissão ou função de confiança na administração pública em processo de auditoria na execução de serviços de elaboração do projeto e execução da terraplanagem e serviços complementares de drenagens, arruamento e pavimentação, de sorte a preparar o terreno para a instalação da Refinaria Abreu e Lima  Refinaria do Nordeste/Rnest.

Petróleo Brasileiro S.A.

3. Recorrentes: Marco Tulio Vieira Carneiro (XXX.043.127-XX); Tais Maria da Fonseca Diniz (XXX.434.366-XX); Otto Rocha Silva (XXX.709.277-XX); Sérgio dos Santos Arantes (XXX.417.367-XX); Jorge Fernandes de Abreu (XXX.951.467-XX); Rogério Hungerbuhler Lopes (XXX.230.457-XX); Salomão Doumit Bou Haya (XXX.428.687-XX); Dewton Silva Carvalho (XXX.942.106-XX); Paulo Cézar Farah Muniz (XXX.388.467-XX); Luís Alberto Spagnolo Junior (XXX.830.956-XX); Sandro Derenzi Belodi (XXX.888.678-XX); Heleno Lira (XXX.074.184-XX)

Aroldo Cedraz.

13.1. Ministros presentes: José Mucio Monteiro (Presidente), Walton Alencar Rodrigues, Aroldo Cedraz, Ana Arraes, Bruno Dantas (Relator) e Vital do Rêgo.
13.2. Ministro que alegou impedimento na Sessão: Aroldo Cedraz.
13.3. Ministros-Substitutos convocados: Marcos Bemquerer Costa, André Luís de Carvalho e Weder de Oliveira.

ACORDAO-COMPLETO-2471348

Acórdão 841/2021 - Plenário

ACORDAO-COMPLETO-2460397

Acórdão 415/2021 - Plenário

TAIS MARIA DA FONSECA DINIZ

HELENO LIRA; JORGE FERNANDES DE ABREU; LUIS ALBERTO SPAGNOLO JUNIOR; MARCO TULIO VIEIRA CARNEIRO; OTTO ROCHA SILVA; SANDRO DERENZI BELODI; SERGIO DOS SANTOS ARANTES; e TAIS MARIA DA FONSECA DINIZ

HELENO LIRA

BRUNO DANTAS

Ministro Bruno Dantas.

Trata-se de embargos de declaração opostos por Dewton Silva Carvalho, Jorge Fernandes de Abreu, Marco Tulio Vieira Carneiro, Otto Rocha Silva, Rogério Hungerbuhler Lopes, Heleno Lira, Salomão Doumit Bou Haya, Luiz Alberto Spagnolo Junior, Paulo Cézar Farah Muniz, Tais Maria da Fonseca Diniz, Sandro Derenzi Belodi e Sérgio dos Santos Arantes contra o Acórdão 1445/2018-TCU-Plenário, por meio do qual os responsáveis foram multados com fundamento no art. 58, incisos II e III, da Lei 8.443/1992. Ademais, as irregularidades cometidas por Jorge Fernandes de Abreu e Luis Alberto Spagnolo Junior foram consideradas graves, o que ensejou a inabilitação desses responsáveis para exercício de função de confiança ou cargo em comissão na administração pública por cinco anos.
O objeto deste processo é o Contrato 0800.0033808.07.2, celebrado entre a Petrobras e o Consórcio Refinaria Abreu e Lima, composto pelas empresas Construtora Norberto Odebrecht S.A., Construtora Queiroz Galvão S.A., Construções e Comércio Camargo Correa e Galvão Engenharia S.A., para a execução de serviços de elaboração do projeto e execução da terraplanagem e serviços complementares de drenagens, arruamento e pavimentação, de sorte a preparar o terreno para a instalação da refinaria. O valor total da avença, após aditivos, foi de R$ 534.171.862,30. Atualmente, a obra encontra-se concluída, o contrato, encerrado, e todos os serviços já foram medidos e pagos.
Durante a auditoria, a equipe identificou diversos indícios de irregularidades, dentre os quais destaco os seguintes:
2.1. sobrepreço e superfaturamento;
2.2. alteração das condições contratadas sem a formalização de termo aditivo;
2.3. ausência, no edital de contratação da obra, de critérios de aceitabilidade de preços unitários e global;
2.4. orçamento incompleto, sem composições de preços unitários dos serviços e prevendo serviços com unidade de medição genérica (verba) ;
2.5. projeto básico deficiente;
2.6. adiantamento de pagamentos;
2.7. previsão de serviços em duplicidade no orçamento;
2.8. dispensa indevida de licitação para contratação da empresa que elaborou o projeto básico;
Naquela oportunidade, esta Corte determinou a realização de audiências referentes às irregularidades acima descritas. Adicionalmente, os indícios de sobrepreço e superfaturamento ensejaram determinação para que a Petrobras realizasse a retenção cautelar dos valores correspondentes (Acórdão 3044/2008-TCU-Plenário) . 
A partir do Acórdão 3044/2008-TCU-Plenário, o processo passou a tratar, prioritariamente, das questões atinentes à resolução de mérito da medida cautelar, restando para momento posterior o julgamento referente às demais audiências, que haviam sido objeto da instrução à peça 9, p. 3-79, de lavra da então denominada Secretaria de Fiscalização de Obras - Secob, e do parecer do Ministério Público junto ao TCU à peça 10, p. 12-22.
Como já havia sido discutido o mérito da irregularidade de sobrepreço e superfaturamento, o acórdão embargado tratou: i) das discussões atinentes à responsabilidade dos agentes da Petrobras pela ocorrência de sobrepreço e superfaturamento; e ii) das análises referentes aos argumentos trazidos à baila pelos responsáveis em razão das demais irregularidades que haviam ensejado audiências (Acórdão 3044/2008-TCU-Plenário) .
Realizadas as devidas análises, esta Corte decidiu, por meio do Acórdão 1445/2018-TCU-Plenário:
"9.1. reconhecer a extinção da punibilidade do responsável Luiz Gerzst em virtude de seu falecimento, deixando, por conseguinte, de aplicar neste feito a sanção em tese cabível capitulada no art. 58, incisos II e III, da Lei 8.443/92;
9.2. aplicar aos responsáveis abaixo indicados as multas a seguir discriminadas, com fundamento no art. 58, incisos II e III, da Lei 8.443/1992, fixando-lhes o prazo de 15 (quinze) dias a contar da notificação, para que comprovem, perante o Tribunal (art. 214, inciso III, alínea 'a', do Regimento Interno/TCU) , o recolhimento das dívidas ao Tesouro Nacional, atualizadas monetariamente desde a data deste acórdão até a do efetivo recolhimento, se forem pagas após o vencimento, na forma da legislação em vigor;
	Responsável
	Valor (R$) 

	Marco Túlio Vieira Carneiro
	50.000,00

	Tais Maria da Fonseca Diniz
	50.000,00

	Otto Rocha Silva
	50.000,00

	Sérgio dos Santos Arantes
	50.000,00

	Jorge Fernandes de Abreu
	50.000,00

	Luis Alberto Spagnolo Junior
	50.000,00

	Sandro Derenzi Belodi
	20.000,00

	Heleno Lira
	20.000,00

	Rogério Hungerbuhler Lopes
	10.000,00

	Salomão Doumit Bou Haya
	10.000,00

	Dewton Silva Carvalho
	10.000,00

	Paulo Cézar Farah Muniz
	10.000,00

9.3. com fundamento no art. 26 da Lei 8.443/1992, autorizar, se requerido, o pagamento da importância devida em até 36 (trinta e seis) parcelas mensais e consecutivas, fixando o prazo de 15 (quinze) dias, a contar do recebimento da notificação, para que seja comprovado, perante este Tribunal, o recolhimento da primeira parcela, e de 30 (trinta) dias, a contar da parcela anterior, para que seja comprovado o recolhimento das demais parcelas, devendo incidir sobre cada valor mensal os devidos acréscimos legais, além de alertar que a falta de comprovação do recolhimento de qualquer parcela importará no vencimento antecipado do saldo devedor, nos termos do art. 217 do Regimento Interno do TCU;
9.4. autorizar, desde logo, nos termos do art. 28, inciso II, da Lei 8.443/1992, a cobrança judicial das dívidas, caso não atendida a notificação;
9.5. considerar graves as infrações cometidas por Jorge Fernandes de Abreu e Luis Alberto Spagnolo Junior, nos termos do artigo 270, §1º, do Regimento Interno do TCU;
9.6. inabilitar Jorge Fernandes de Abreu e Luis Alberto Spagnolo Junior para o exercício de cargo em comissão ou função de confiança no âmbito da Administração Pública, por cinco anos, com base no art. 60 da Lei 8.443/1992;
9.7. dar ciência desta deliberação aos responsáveis e à Petrobras."
Comunicados acerca da decisão em 9/7/2018 e 10/7/2018 (peças 639-649 e 653) , os responsáveis opuseram embargos de declaração (peça 650) , que serão objeto de análise nesta oportunidade.
DOS EMBARGOS DE DECLARAÇÃO
Os embargos de declaração foram opostos por Dewton Silva Carvalho, Jorge Fernandes de Abreu, Marco Tulio Vieira Carneiro, Otto Rocha Silva, Rogério Hungerbuhler Lopes, Heleno Lira, Salomão Doumit Bou Haya, Luiz Alberto Spagnolo Junior, Paulo Cézar Farah Muniz, Tais Maria da Fonseca Diniz, Sandro Derenzi Belodi e Sérgio dos Santos Arantes contra o Acórdão 1445/2018-TCU-Plenário, por meio do qual os responsáveis foram multados com fundamento no art. 58, incisos II e III, da Lei 8.443/1992.
Ademais, as irregularidades cometidas por Jorge Fernandes de Abreu e Luis Alberto Spagnolo Junior foram consideradas graves, o que ensejou a inabilitação desses responsáveis para exercício de função de confiança ou cargo em comissão na administração pública por cinco anos.
Nesta oportunidade, os embargantes alegam que a deliberação recorrida estaria eivada de omissões, contradições e obscuridades, que serão resumidas a seguir.
Os embargantes sinalizam a existência de suposta obscuridade em razão da menção, no relatório que compôs a deliberação embargada, aos seus parágrafos 3.2 a 3.7. De acordo com os responsáveis, esses parágrafos não existiriam, e tal fato teria prejudicado a compreensão dos itens 9.2, 9.3, 9.4, 9.5 e 9.6 do acórdão embargado (peça 650, p. 6-7) .
Alegam, ainda, que o acórdão embargado teria sido omisso ao não consignar, em sua parte dispositiva, em que medida teriam sido as razões de justificativa acolhidas ou rejeitadas, o que, segundo os embargantes, violaria o disposto no art. 69, inciso III, do Regimento Interno do TCU (peça 650, p. 8-10) .
Prosseguem afirmando que haveria omissão quanto à análise dos argumentos de defesa relativos ao sobrepreço e ao superfaturamento, os quais não teriam sido apreciados em outras oportunidades nestes autos. Ademais, sustentam que, no âmbito do Acórdão 1445/2018-TCU-Plenário, não teriam sido objeto de análise as razões de justificativas relacionadas ao item 9.2.1 do Acórdão 3044/2008-TCU-Plenário (peça 650, p. 10-14) . 
Arrematam, alegando omissão e contradição quanto aos pleitos de concessão de cópia integral dos autos acostados às peças 606 e 619, o que teria comprometido a defesa dos responsáveis (peça 650, p. 14-17) 
Por fim, pleiteiam o acolhimento dos embargos para correção da obscuridade, dos erros materiais, da contradição e das omissões que teriam maculado os itens 9.2 a 9.7 do Acórdão 1445/2018-TCU-Plenário, concedendo efeitos infringentes para afastar as penalidades impostas aos recorrentes (peça 650, p. 17) .
	É o relatório.

8.1. Carlos Roberto de Siqueira Castro (20.015/OAB-DF) e outros, representando Marco Tulio Vieira Carneiro, Otto Rocha Silva, Sérgio dos Santos Arantes, Jorge Fernandes de Abreu, Rogério Hungerbuhler Lopes, Salomão Doumit Bou Haya, Dewton Silva Carvalho, Luís Alberto Spagnolo Junior, Heleno Lira e Tais Maria da Fonseca Diniz; 
8.2. Claudismar Zupiroli (12.250/OAB-DF) e outros, representando Marco Tulio Vieira Carneiro, Tais Maria da Fonseca Diniz, Otto Rocha Silva, Sérgio dos Santos Arantes, Jorge Fernandes de Abreu, Rogério Hungerbuhler Lopes, Salomão Doumit Bou Haya, Dewton Silva Carvalho, Paulo Cézar Farah Muniz, Luís Alberto Spagnolo Junior, Sandro Derenzi Belodi e Heleno Lira

Subprocurador-Geral Lucas Rocha Furtado.

FISCOBRAS 2008. RELATÓRIO DE AUDITORIA REALIZADA NA REFINARIA ABREU E LIMA - REFINARIA DO NORDESTE/RNEST. CONTRATO DE TERRAPLENAGEM. DIVERSAS IRREGULARIDADES. AUDIÊNCIAS. ANÁLISES REFERENTES AO SOBREPREÇO E AO SUPERFATURAMENTO. REPACTUAÇÃO DE PREÇOS. SUPERFATURAMENTO RESIDUAL. DETERMINAÇÃO PARA REALIZAÇÃO DE GLOSA. PEDIDOS DE REEXAME. CONHECIMENTO. NÃO PROVIMENTO. INSTAURAÇÃO DE TOMADA DE CONTAS ESPECIAL PARA APURAR OS RESPONSÁVEIS PELO DANO AO ERÁRIO. RESTITUIÇÃO DOS AUTOS AO RELATOR PARA ANÁLISE DAS RESPOSTAS ÀS AUDIÊNCIAS REFERENTES ÀS DEMAIS IRREGULARIDADES ELENCADAS NO RELATÓRIO DE AUDITORIA. APLICAÇÃO DA MULTA PREVISTA NO ART. 58 DA LEI 8.443/1992. CONSIDERAR GRAVE UMA DAS IRREGULARIDADES. DECLARAR RESPONSÁVEIS INABILITADOS PARA EXERCÍCIO DE CARGO EM COMISSÃO OU FUNÇÃO DE CONFIANÇA NA ADMINISTRAÇÃO PÚBLICA FEDERAL. EMBARGOS DE DECLARAÇÃO. CONHECIMENTO. REJEIÇÃO.

RELATÓRIO DE LEVANTAMENTO (RL)

Secretaria de Recursos (Serur); Secretaria Extraordinária de Operações Especiais em Infraestrutura (SeinfraOperações).

Trata-se de embargos de declaração opostos por Dewton Silva Carvalho, Jorge Fernandes de Abreu, Marco Tulio Vieira Carneiro, Otto Rocha Silva, Rogério Hungerbuhler Lopes, Heleno Lira, Salomão Doumit Bou Haya, Luiz Alberto Spagnolo Junior, Paulo Cézar Farah Muniz, Tais Maria da Fonseca Diniz, Sandro Derenzi Belodi e Sérgio dos Santos Arantes contra o Acórdão 1445/2018-TCU-Plenário, por meio do qual os responsáveis foram multados, com fundamento no art. 58, incisos II e III, da Lei 8.443/1992. Foram, ainda, inabilitados para exercício de cargo em comissão ou função de confiança na administração pública por cinco anos os responsáveis Jorge Fernandes de Abreu e Luis Alberto Spagnolo Junior.
Satisfeitos os requisitos atinentes à espécie, os presentes embargos devem ser conhecidos, com fundamento nos arts. 32, inciso II, e 34 da Lei 8.443/1992.
Preliminarmente, acerca da natureza dos embargos declaratórios, julgo relevante transcrever o seguinte excerto do Acórdão 1218/2015-TCU-Plenário:
"Antes de tratar especificamente dos argumentos trazidos pelos embargantes, lembro que essa espécie recursal, cujo objetivo é sanar eventuais omissões, obscuridades ou contradições, não deve ser manejada para rediscussão de mérito, o que representa, na prática, a possibilidade de repetição de um mesmo recurso, ferindo os princípios da singularidade, da isonomia e da celeridade processual. Os embargos declaratórios devem ter como fundamentação a obscuridade (falta de clareza na redação do julgado) , contradição (existência de proposições inconciliáveis entre si) e omissão (falta de pronunciamento judicial sobre matéria que deveria ter sido apreciada pelo juiz) ."
Em reforço, pertinente destacar a natureza das contradições e omissões embargáveis, consoante elucidativa explanação contida no Acórdão 3339/2013-TCU-Primeira Câmara:
"A omissão para o acolhimento dos declaratórios é a que diz respeito à questão que deveria ter sido apreciada pelo colegiado mas não o foi. Não constitui omissão ou contradição a adoção de entendimento diverso do preferido pela parte, segundo seus próprios critérios de justiça e de acordo com sua particular interpretação das leis e da jurisprudência. Não há falar em omissão quando o acórdão analisa todas as questões submetidas a exame e as decide com base em teses jurídicas, jurisprudência, interpretação de leis e análise dos fatos que são diversos dos que os jurisdicionados entendem como mais adequados.
 (...) a contradição deve estar contida nos termos do decisum atacado, este compreendido no âmbito desta Corte como o conjunto: Relatório, Voto e Acórdão. Não cabe alegação de contradição entre o acórdão embargado e 'doutrina', 'jurisprudência' ou mesmo 'comando legal'. A alegação é pertinente em recurso de reconsideração ou pedido de reexame, no qual o comando atacado é contrastado com a jurisprudência, a doutrina e o ordenamento jurídico. Entretanto, é descabida em embargos de declaração, cuja única finalidade é esclarecer ou integrar a decisão embargada, excepcionalmente modificando-a."
Nesta oportunidade, os embargantes alegam que a deliberação recorrida estaria eivada de omissões, contradições e obscuridades, sobre as quais discorrerei a seguir.
II
Os embargantes sinalizam a existência de suposta obscuridade em razão de menção, no relatório que compôs o Acórdão 1445/2018-TCU-Plenário, ao conteúdo de seus parágrafos 3.2 a 3.7. De acordo com os responsáveis, esses parágrafos não existiriam no relatório, e tal fato teria prejudicado a compreensão dos itens 9.2, 9.3, 9.4, 9.5 e 9.6 daquele acórdão (peça 650, p. 6-7) .
Sobre o assunto, verifico que, de fato, em consulta ao portal de jurisprudência desta Corte, a numeração de parágrafos do acórdão embargado diverge daquela constante no arquivo word, que também pode ser obtido por meio do portal.
Observo, ainda, que, nos documentos acostados às peças 623 (Relatório) e 622 (Voto) , a numeração dos parágrafos e as respectivas referências cruzadas no corpo do texto estão corretas. Por comporem oficialmente o processo, esses são os documentos que devem ser considerados para fins de análise quanto à ocorrência de erro material ou obscuridade na deliberação embargada.Portanto, não merece acolhida o argumento trazido pelos embargantes quanto a esse ponto.
Ademais, ainda que fosse possível considerar a versão publicada na internet como documento oficial dos autos, não mereceria prosperar a alegação dos embargantes no sentido de que a falha na referência cruzada prejudicaria a inteligibilidade do Acórdão 1445/2018-TCU-Plenário.
Para facilitar a análise, transcrevo, a seguir, o trecho do relatório publicado no sítio do TCU na internet em que se verificou a falha na referência cruzada:
"Durante a auditoria, a equipe identificou diversos indícios de irregularidades, dentre os quais destaco os seguintes:
2.1. sobrepreço e superfaturamento;
2.2. alteração das condições contratadas sem a formalização de termo aditivo;
2.3. ausência, no edital de contratação da obra, de critérios de aceitabilidade de preços unitários e global;
2.4. orçamento incompleto, sem composições de preços unitários dos serviços e prevendo serviços com unidade de medição genérica (verba) ;
2.5. projeto básico deficiente;
2.6. adiantamento de pagamentos;
2.7. previsão de serviços em duplicidade no orçamento;
2.8. dispensa indevida de licitação para contratação da empresa que elaborou o projeto básico;
Naquela oportunidade, esta Corte determinou a realização de audiências referentes às irregularidades acima descritas. Adicionalmente, os indícios de sobrepreço e superfaturamento ensejaram determinação para que a Petrobras realizasse a retenção cautelar dos valores correspondentes (Acórdão 3044/2008-TCU-Plenário) .
 (...) 
Embora tenham sido objeto da instrução à peça 9, p. 3-79, de lavra da então denominada Secretaria de Fiscalização de Obras - Secob, e do parecer do Ministério Público junto ao TCU à peça 10, p. 12-22, restaram pendentes de apreciação: i) as discussões atinentes à responsabilidade dos agentes da Petrobras pela ocorrência de sobrepreço e superfaturamento; e ii) as análises referentes aos argumentos trazidos à baila pelos responsáveis em razão das demais irregularidades descritas nos itens 3.2 a 3.7 deste relatório."
Como se pode observar, a referência cruzada tinha por objetivo situar o leitor quanto à matéria que seria tratada naquela etapa processual. Entretanto, ela não era essencial para a compreensão do que seria decidido.
No exame técnico do relatório, as irregularidades que ensejaram a realização das audiências foram separadas em capítulos que congregaram, por irregularidade, as razões de justificativa dos responsáveis e as análises correspondentes.
Assim, a leitura da integralidade do texto não deixa espaço para qualquer dúvida quanto aos fundamentos que deram origem aos itens 9.2 a 9.6 do acórdão embargado.
III
Os embargantes defendem que o acórdão embargado teria sido omisso ao não consignar, em sua parte dispositiva, em que medida teriam sido as razões de justificativa acolhidas ou rejeitadas, o que, segundo os embargantes, violaria o disposto no art. 69, inciso III, do Regimento Interno do TCU e no art. 489, inciso III, da Lei 13.105/2015 (novo Código de Processo Civil - CPC) . De acordo com os recorrentes, tal fato prejudicaria a avaliação da aplicação do princípio da proporcionalidade às penas adotadas.
De acordo com o art. 69 do Regimento Interno desta Corte, são partes essenciais da deliberação do Tribunal o relatório, a fundamentação com que o relator analisar as questões de fato e de direito (voto) , a parte dispositiva (acórdão) e eventuais ressalvas feitas pelos votantes (votos revisores e declarações de voto) .
Considerando-se o disposto no voto que fundamenta o acórdão, não há que se falar de omissão no que tange ao julgamento das razões de justificativa apresentadas. Transcrevo, a seguir, os trechos em que consignei as conclusões das análises que foram empreendidas para cada irregularidade:
"II
10. Em relação ao sobrepreço e ao superfaturamento, (...) .
 (...) 
12. Compulsando os autos, observo que a origem do superfaturamento foi o sobrepreço unitário em diversos serviços (peça 173, p. 47) e o incremento de quantitativos de serviços com sobrepreço (jogo de planilha) . Em que pese ter sido parcialmente corrigido o sobrepreço e, consequentemente, reduzido o superfaturamento inicialmente apontado, esse fato não é suficiente para elidir as irregularidades pelas quais foram chamados em audiência os responsáveis.
13. Vale ressaltar que, a elaboração, a verificação e a aprovação do orçamento contendo preços unitários sobreavaliados constitui grave infração à norma legal, de natureza financeira, além de ser um ato de gestão antieconômico de que resultou dano ao erário.
14. Proponho, portanto, que sejam apenados, individualmente, com a multa prevista no art. 58, incisos II e III, da Lei 8.443/1992, no valor de R$ 40 mil, os responsáveis Marco Túlio Vieira Carneiro, Tais Maria da Fonseca Diniz, Otto Rocha Silva e Sérgio dos Santos Arantes.
15. Em relação aos membros da comissão de licitação, verifico que não restou claro em que medida sua atuação contribuiu para a ocorrência do sobrepreço. Em geral, as responsabilidades da comissão de licitação estão adstritas ao seu processamento, não se incluindo aí a elaboração ou a aprovação do orçamento. No caso concreto, não há quaisquer indícios de que os membros da comissão tenham atuado nesse sentido. Portanto, em linha com a jurisprudência desta Corte, a exemplo dos Acórdão 1428/2010-TCU-Primeira Câmara e 8.017/2016-TCU-Segunda Câmara, pugno por excluir a responsabilidade de Jorge Fernandes de Abreu, Rogério Hungerbuhler Lopes, Salomão Doumit Bou Haya, Dewton Silva Carvalho, Paulo Cezar Farah Muniz e Luis Alberto Spagnolo Junior pelo sobrepreço e pelo superfaturamento apurados.
III
16. Segundo o relatório de auditoria (peça 3, p. 70-74) , os serviços de drenos de areia e drenos fibro-químicos haviam sido executados e pagos em quantitativos significativamente superiores aos contratados, sem que houvessem sido formalmente alteradas as condições inicialmente pactuadas no Contrato 0800.0033808.07.2. De acordo com os relatos, as mudanças foram significativas a ponto de acarretarem o desequilíbrio econômico-financeiro do contrato em desfavor da Petrobras - vulgo 'jogo de planilha' -, já que esses serviços apresentavam, também, sobrepreço unitário.
 (...) 
20. Entretanto, reputo que tal fato não afeta as conclusões de que: i) a conduta dos responsáveis (fiscal e gerente do contrato) , de permitirem a execução e, principalmente, o pagamento por quantitativos de serviços superiores aos contratados, constitui grave infração à norma legal, de natureza contábil, financeira e operacional; e ii) a irregularidade acarretou o desequilíbrio econômico-financeiro do contrato, caracterizando ato de gestão antieconômico do qual resultou dano ao erário. Portanto, acolhendo as análises da unidade instrutora às minhas razões de decidir, reputo que cabe apená-los, individualmente, com a multa prevista no art. 58, incisos II e III, da Lei 8.443/1992, no valor de R$ 20 mil.
 (...) 
IV
22. Pela ausência de critério de aceitabilidade de preços unitários e global no edital que deu origem ao Contrato 0800.0033808.07.2, foram chamados em audiência os seguintes responsáveis:
 (...) 
24. Novamente, a unidade instrutora considerou que os argumentos trazidos pelos agentes da Petrobras não eram suficientes para elidir a irregularidade, propondo a aplicação da multa prevista no art. 58 da Lei 8.443/1992. Acompanhando esse posicionamento, incorporo as análises da então Secob às minhas razões de decidir, sem prejuízo dos seguintes comentários.
 (...) 
28. Portanto, cabe, também, apenar os responsáveis Jorge Fernandes de Abreu, Rogério Hungerbuhler Lopes, Salomão Doumit Bou Haya, Dewton Silva Carvalho, Paulo Cezar Farah Muniz e Luis Alberto Spagnolo Junior, individualmente, com a multa prevista art. 58, incisos II e III, da Lei 8.443/1992, no valor de R$ 10 mil.
V
29. Conforme relatado pela equipe de auditoria, o orçamento da licitação para contratação das obras não continha as composições de preço unitário de cada serviço. (...) 
 (...) 
33. Apesar de concordar com o posicionamento da unidade instrutora, faço ressalva quanto à afirmação da equipe de auditoria de que a ausência das composições constituiria causa do sobrepreço verificado. Na realidade, a indisponibilidade do detalhamento dos custos e a adoção de unidades de medição genéricas prejudicam a transparência e embaçam o controle, na medida em que dificultam a apuração do sobrepreço. Entretanto, não é possível concluir, por meio das análises empreendidas nestes autos, pela existência de uma relação de causa e consequência entre a ausência das composições e o sobrepreço identificado.
34. Feita essa ressalva, incorporo como minhas razões de decidir o disposto no relatório de auditoria à peça 3, p. 74-81 e na instrução reproduzida no relatório que antecede este voto. Por consistir em grave infração à norma legal de natureza operacional, pugno pela aplicação de multas individuais aos responsáveis no valor de R$ 10 mil, com fundamento no art. 58, inciso II, da Lei 8.443/1992.
 (...) 
VI
36. Durante os trabalhos de auditoria, a equipe identificou diversas falhas no projeto básico, que teriam ensejado substanciais modificações qualitativas e quantitativas realizadas na fase licitatória e de execução das obras (peça 3, p. 27-46) . (...) 
 (...) 
37. Analisadas as razões de justificativa, a unidade instrutora reputou serem insuficientes para sanar a irregularidade, motivo pelo qual propôs aplicar aos responsáveis a multa prevista no art. 58 da Lei 8.443/1992, considerar grave a infração e inabilitá-los para o exercício de cargo em comissão ou função de confiança.
38. Corroboro as análises empreendidas pela unidade instrutora, cujos fundamentos incorporo às minhas razões de decidir, sem prejuízo dos comentários que tecerei a seguir.
 (...) 
43. Assim, considerando que a irregularidade cometida pelos responsáveis é grave e enquadra-se nas hipóteses descritas nos incisos II e III do art. 58, e no art. 60 da Lei 8.443/1992, entendo que devem ser aplicadas multas individuais no valor de R$ 40 mil e declará-los inabilitados para o exercício de cargo em comissão ou função de confiança no âmbito da Administração Pública Federal pelo período de cinco anos.
VII
44. Acerca das demais irregularidades (adiantamento de pagamentos, previsão de serviços em duplicidade no orçamento e dispensa indevida de licitação para elaboração do projeto básico) , a unidade instrutora analisou as razões de justificativa e propôs acolhê-las.
45. Reputo serem suficientes as análises empreendidas pela então Secob quanto a essas irregularidades, as quais incorporo integralmente às minhas razões de decidir." (grifos acrescidos) 
Assim, a ausência de menção objetiva, na parte dispositiva do acórdão, quanto à rejeição ou acolhimento das razões de justificativa dos responsáveis não prejudica a sua compreensão, pois o voto, que é parte essencial da deliberação, contém todas as informações necessárias para tanto. Não há, portanto, a omissão alegada.
IV
Os embargantes prosseguem, afirmando que haveria omissão na análise dos argumentos trazidos por eles quanto ao sobrepreço e ao superfaturamento (item 9.2.1 do Acórdão 3044/2008-TCU-Plenário) . Segundo os recorrentes, tais argumentos não teriam sido apreciados em outras oportunidades nestes autos e tampouco teriam sido analisados no âmbito do Acórdão 1445/2018-TCU-Plenário.
Mais uma vez, não assiste razão aos embargantes.
Preliminarmente, faz-se necessário destacar que existe diferença entre a imputação de multa em face das condutas previstas nos incisos II e III do art. 58 da Lei 8.443/1992 - ato praticado com grave infração à norma legal ou regulamentar de natureza contábil, financeira, orçamentária, operacional e patrimonial, e ato de gestão ilegítimo ou antieconômico de que resulte injustificado dano ao Erário - e a responsabilização pelo débito apurado nos autos. 
Na primeira hipótese, as irregularidades não ensejam a imputação de débito, mas tão somente multa, conforme preceitua o caput do art. 58 da Lei 8.443/1992, ainda que o ato resulte em injustificado dano ao Erário (inciso III do mencionado artigo) . Nestes casos, a condenação dos responsáveis independe da quantificação exata do montante devido, pois o cerne da discussão não é o prejuízo em si, mas a conduta ilegal ou irregular que expôs a Administração a um risco insuportável.
No presente processo, os gestores da Petrobras foram chamados em audiência pelas irregularidades por eles cometidas, e não citados pelo prejuízo em si. 
As razões de justificativa referentes ao mérito do sobrepreço e do superfaturamento foram analisadas no âmbito da instrução à peça 9, p. 3-79 (principal, volume 8, fls. 1.811/1.887) , e subsidiaram as conclusões consignadas no Acórdão 2290/2013-TCU-Plenário, como se pode depreender do seguinte excerto do voto condutor daquela deliberação:
"18. Nas fases seguintes do processo, após a análise das respostas às audiências e às oitivas determinadas pelos Acórdãos do Plenário 3.044/2008 e 642/2009, a unidade técnica apresentou às fls. 1811/1887 do volume 8, entre outras medidas, proposta de conversão dos autos em tomada de contas especial, para cobrança de superfaturamento até então calculado em R$ 96.593.928,76, referente a medições efetuadas até abril de 2009. Nesse montante não estava considerado nenhum eventual prejuízo decorrente das distâncias adicionais de transporte, objeto da retenção cautelar do subitem 9.1.2 do acórdão acima transcrito, visto que até então não havia sido celebrado o aditivo correspondente.
19. Após essa primeira proposta de mérito, sucederam-se novas manifestações, tanto do consórcio construtor como da Petrobras, que objetivavam confrontar as instruções da unidade técnica, seja com argumentação nova, seja com a produção de elementos comprobatórios até então inexistentes nos autos.
20. Foi concedido o mais amplo exercício de defesa às partes, não se furtando este relator, nem a unidade técnica e nem o Ministério Público junto ao TCU, a propiciar sucessivas análises e manifestações, até culminar na atual fase meritória do feito, em que se submete ao Plenário proposta de deliberação para decidir sobre o superfaturamento dos serviços de terraplenagem.
 (...) 
66. De plano, considero adequadas as análises efetuadas pela unidade especializada que culminaram com o cálculo do superfaturamento, o qual, a meu juízo, configura-se como resolução de mérito deste processo para a questão. Adoto, portanto, como razões de decidir, os abalizados fundamentos com que a então Secob-3, sempre com a anuência do representante do Ministério Público junto ao TCU, à época o Procurador-Geral Lucas Rocha Furtado, analisou as defesas apresentadas tanto pela Petrobras como pelo consórcio das empresas construtoras, nas diversas oportunidades em que comparecerem aos autos.
67. Sem prejuízo da recepção integral dos exames e conclusões que culminaram na fixação do superfaturamento em R$ 69.597.591,76, faço os destaques e considerações adicionais a seguir, em acréscimo às judiciosas análises e manifestações que culminaram na conclusão meritória em causa."
Os argumentos apresentados pelos responsáveis foram, portanto, objeto de uma das primeiras análises empreendidas pela unidade instrutora. No mérito, eles foram considerados insuficientes para elidir as irregularidades de sobrepreço e superfaturamento. As irregularidades foram consideradas confirmadas e, posteriormente, foram objeto de questionamento pela Petrobras e pelo consórcio construtor.
Assim, embora não tenham sido transcritas no relatório que fundamentou o Acórdão 2290/2013-TCU-Plenário, essas análises foram essenciais para compor o juízo formulado pelo Relator e referendado por esta Corte naquela oportunidade, como se depreende, em especial, dos itens 18 e 66 daquele voto.
As questões atinentes ao mérito do sobrepreço e do superfaturamento - nelas já incluídas aquelas trazidas pelos responsáveis em sede de audiência - foram amplamente debatidas e decididas no âmbito destes autos, havendo perpassado pela prolação de quatro acórdãos durante o interregno de quase dez anos.
Portanto, não há qualquer dúvida quanto à ocorrência da irregularidade em si, e seria totalmente inoportuno e ilógico revisitar as conclusões já empreendidas, depois de tantos anos de debate. Ressalto que, no decorrer das discussões, os responsáveis poderiam ter se manifestado por meio de memoriais, mas não o fizeram.
Na presente etapa processual, restavam pendentes de análise apenas os argumentos referentes às condutas tipificadas nos incisos II e III do art. 58 da Lei 8.443/1992, conforme consignado na deliberação embargada:
"[VOTO] 6. Importante mencionar que o sobrepreço e o superfaturamento também foram objeto de audiências e oitivas, e que o mérito das respostas dos agentes da Petrobras já foi analisado e apreciado por esta Corte durante o deslinde da matéria, resultando na confirmação das irregularidades e na alteração dos valores inicialmente apurados. Portanto, quanto a esses pontos, somente serão analisadas as responsabilidades dos envolvidos para fins de aplicação da multa descrita no art. 58, incisos II e III, da Lei 8.443/1992. Ressalto que, em respeito aos princípios do contraditório e da ampla defesa, apenas as discussões que resultaram no abrandamento das irregularidades inicialmente apontadas foram levadas em consideração neste momento processual."
Não há, portanto, a omissão alegada.
V
Finalmente, os responsáveis alegam que os pedidos de concessão de cópia integral dos autos, consignados às peças 606 e 619, teriam sido reconhecidos por esta Corte, mas ainda penderiam de manifestação, o que caracterizaria omissão e contradição e teria comprometido o pleno exercício ao contraditório e ampla defesa das partes.
É verdade que o pedido de concessão de cópia integral dos autos consignado à peça 606, protocolado em 31/1/2018, não foi apreciado. Entretanto, novo pedido de cópia integral foi apresentado pelo advogado das partes e atendido pelo Tribunal em 11/4/2018, conforme peça 615. Portanto, na prática, a ausência de análise da peça 606, embora constitua falha processual, não acarretou prejuízo ao contraditório e à ampla defesa das partes e não enseja a nulidade da deliberação embargada, conforme preceitua o art. 171 do Regimento Interno desta Corte de Contas:
"Art. 171. Nenhum ato será declarado nulo se do vício não resultar prejuízo para a parte, para o erário, para a apuração dos fatos pelo Tribunal ou para a deliberação adotada.
Parágrafo único. Quando puder decidir do mérito a favor da parte a quem aproveitaria a declaração de nulidade, o Tribunal não a pronunciará nem mandará repetir o ato ou suprir-lhe a falta."
Considerando que o processo somente foi levado a julgamento em 26/6/2018, as partes dispuseram de mais de dois meses para examinar os autos. Relembro que as audiências foram determinadas em 2008 e, portanto, transcorreram quase dez anos até seu julgamento, tempo mais do que suficiente para juntar elementos probatórios e elaborar uma defesa consistente.
Por sua vez, o pedido de cópia protocolado em 25/6/2018 (peça 619) tampouco enseja a revisão do julgado, pois, na prática, desde 11/4/2018, não houve qualquer movimentação processual relevante (somente pedido de vista e cópia por parte da Petrobras, o correspondente deferimento, e o pedido de sustentação oral apresentado pelo próprio advogado dos embargantes) .
VI
Analisados os argumentos trazidos pelos embargantes, ficou claro que a maioria consiste em tentativa de rediscutir o mérito da matéria decidida por este Colegiado. Contudo, tal finalidade é incabível na espécie recursal eleita, a qual é via estreita destinada tão somente a integrar ou esclarecer a decisão impugnada. Se os embargantes querem demonstrar seu inconformismo com o resultado do julgamento e reinstalar a discussão jurídica já apreciada pelo Tribunal, deverão fazê-lo pelas vias recursais adequadas, pois extrapola os limites dos embargos de declaração o rejulgamento da causa.
De tal modo que, inexistindo as alegadas contradições, obscuridades, omissões ou outros vícios a serem sanados na deliberação atacada, devem ser rejeitados os presentes embargos.
Ante o exposto, voto por que o Tribunal adote o Acórdão que ora submeto à deliberação deste Colegiado.
TCU, Sala das Sessões Ministro Luciano Brandão Alves de Souza, em 13 de fevereiro de 2019.
Ministro BRUNO DANTAS 
Relator